臺灣高等法院刑事判決
110年度上易字第1550號
上  訴  人  
即  被  告  蕭東山



選任辯護人  王永春律師
上列上訴人即被告因詐欺案件，不服臺灣新北地方法院110年度
審易字第465號，中華民國110年5月18日第一審判決（起訴案號
：臺灣新北地方檢察署109年度偵字第15606號），提起上訴，本
院判決如下：
    主  文
原判決撤銷。
蕭東山犯詐欺取財罪，累犯，處有期徒刑伍月，如易科罰金，以
新臺幣壹仟元折算壹日。未扣案之犯罪所得新臺幣拾伍萬元沒收
，於全部或一部不能沒收或不宜執行沒收時，追徵其價額。
    事  實
一、蕭東山明知自己並未承攬「新竹市清華大學內科館裝修工程
    」，卻因需款孔急，意圖為自己不法之所有，基於詐欺取財
    之犯意，於民國107年間，向王家卉佯稱：其已與他人合作
    承攬新竹清華大學內科館裝修工程，總金額約新臺幣（下同
    ）8百多萬元，工程細節均已談妥，但欠缺一筆押標金15萬
    元，如果王家卉資助押標金，日後願分予工程利潤約200萬
    元，大概在108年1月左右就可以支付第一期利潤約45萬元云
    云，致王家卉信以為真，遂應允投資，而於107年11月27日
    交付現金15萬元予蕭東山；蕭東山隨即開立如附表所示之本
    票2紙作為擔保，以取信王家卉，再於107年12月17日，依王
    家卉之要求，簽立「新竹清華大學內科館裝修工程協議承諾
    書」（下稱協議書）為憑。嗣王家卉遲未收到投資利潤，經
    多次催討，蕭東山先以各種理由搪塞拖延，直至108年底聯
    絡無著，王家卉始知受騙。
二、案經王家卉訴由臺灣新北地方檢察署檢察官偵查起訴。
    理  由
壹、程序方面：
一、按被告以外之人於審判外之言詞或書面陳述，除法律有規定
    者外，不得作為證據，刑事訴訟法第159條第1項固定有明文
    。惟被告以外之人於審判外之陳述，雖不符同法第159條之1
    至同條之4之規定，而經當事人於審判程序同意作為證據，
    法院審酌該言詞或書面陳述作成時之情況，認為適當者，亦
    得為證據；又當事人、代理人或辯護人於法院調查證據時，
    知有第159條第1項不得為證據之情形，而未於言詞辯論終結
    前聲明異議者，視為有前項之同意，同法第159條之5第1項
    、第2項亦有明文規定。經查，本判決下列所引用之被告以
    外之人於審判外之陳述，檢察官、上訴人即被告蕭東山（下
    稱被告）、辯護人於本院審理中，均已表示「證據能力沒意
    見」等語明確（本院卷第85、86頁），迄本院言詞辯論終結
    前，亦未就證據能力聲明異議；本院審酌該些傳聞證據製作
    時之情況，尚無違法不當及證明力明顯過低之瑕疵，亦認以
    之作為證據要屬適當，爰依刑事訴訟法第159條之5第2項之
    規定，認均有證據能力。
二、本判決所引用之非供述證據，並無證據顯示係公務員違背法
    定程序所取得，亦無顯不可信之情況，且經本院於審理期日
    逐一提示而為合法調查，自亦得作為本案認定犯罪事實之證
    據。　　　　
貳、實體方面：
一、認定犯罪事實所憑之證據及理由：
　　上揭犯罪事實，業據被告於原審及本院審理時均自白不諱（
    110年度審易字第465號卷第56、62頁，本院卷第87頁），核
    與告訴人王家卉於偵查中之指訴情節大致相符（偵查卷第35
    、37、67、69頁），並有如附表所示之本票、協議書影本及
    國立清華大學109年5月22日清營繕字第1099003697號函存卷
    可按（偵查卷第11至15、29頁）。綜合上開各項補強證據，
    足認被告之前揭任意性自白，確與事實相符，值堪採信。從
    而本案事證明確，被告之犯行堪予認定。
二、論罪及刑之加重減輕事由：
　㈠核被告所為，係犯刑法第339條第1項之詐欺取財罪。
　㈡有關累犯之說明：
　　⑴被告前因偽造文書案件，經本院102年度上訴字第1408號判
      決判處有期徒刑1年2月確定，入監執行後，於104年7月12
      日執行完畢乙節，有本院被告前案紀錄表在卷可考。被告
      雖又因偽造文書、偽造有價證券及違反政府採購法等案件
      ，經法院分別判處罪刑確定，並與前述已執行完畢之有期
      徒刑1年2月，由本院於105年8月18日以105年度聲字第233
      4號裁定應執行有期徒刑6年10月，於105年9月5日確定，
      經換發執行指揮書後，於106年9月29日縮短刑期假釋出獄
      付保護管束，109年4月7日保護管束期滿等情，另據本院
      被告前案紀錄表記載綦詳；然數罪併罰之案件，雖應依刑
      法第50條、第51條規定就數罪所宣告之刑定其應執行之刑
      ，惟此僅屬就數罪之刑，如何定其應執行者之問題，本於
      數宣告刑，應有數刑罰權，此項執行方法之規定，並不能
      推翻被告所犯係數罪之本質，若其中1罪之刑已執行完畢
      ，自不因嗣後定其執行刑而影響先前1罪已執行完畢之事
      實，遽謂無累犯規定之適用（最高法院104年度第6次刑事
      庭會議決議、同院105年度台上字第3305號判決意旨參照
      ）。是以前揭定刑情狀，並不影響本院102年度上訴字第1
      408號判決所判處之有期徒刑1年2月，已於104年7月12日
      執行完畢之認定。
　　⑵被告前於104年7月12日受有期徒刑之執行完畢，5年內故意
      再犯本件有期徒刑以上之罪，固為累犯，惟審酌被告構成
      累犯之前案乃偽造文書，其犯罪型態、罪名、侵害法益與
      本案均不相同，並非於一定期間內重複為同一或相類罪質
      之犯罪，尚難認被告具有特別之惡性，或對於刑罰反應力
      薄弱，未能收其成效，而有依累犯規定加重其刑之必要，
      爰依司法院釋字第775號解釋意旨，衡酌罪刑相當原則及
      比例原則，不加重其刑。
三、撤銷改判之理由：
　㈠原審以被告罪證明確，因予論罪科刑，固非無見。惟：
　　⑴被告本案犯行合於刑法第47條第1項累犯要件，業如前述。
      原判決疏未注意及此，復未說明有無依累犯規定加重其刑
      之必要，容有未洽。
　　⑵刑法第38條之1第5項所謂「實際合法發還」，乃指因犯罪
      所生之民事或公法請求權已經被實現、履行之情形而言，
      倘利得未實際合法發還被害人，縱被害人放棄求償，法院
      仍應為沒收之宣告，藉以避免修法前不法利得既不發還被
      害人，亦未經法院宣告沒收，而使行為人繼續保有不法利
      得之不合理現象。換言之，如行為人雖與被害人達成民事
      賠償和解，惟實際上尚未依約履行，自仍應就該犯罪所得
      諭知沒收或追徵，始符合105年7月1日修正施行之沒收新
      制立法本旨（最高法院108年度台上字第4349號、第562號
      判決意旨參照）。被告在原審審理期間，雖於110年1月12
      日與告訴人成立調解，約定給付告訴人165,000元，並於1
      10年1月19日前一次給付完畢，然被告迄未依約履行，未
      曾給付告訴人任何款項等情，業據被告自承在卷（本院卷
      第85頁），並有原審法院調解筆錄、辦理刑事案件電話紀
      錄查詢表附卷供憑（109年度審易字第2410號卷第107、10
      8頁，110年度審易字第465號卷第93頁），則原判決僅以
      被告與告訴人成立調解約定賠償為由，即遽認如再就犯罪
      所得宣告沒收、追徵，將造成雙重剝奪，且有過苛之嫌，
      而依刑法第38條之2第2項規定不予宣告沒收，無啻使被告
      繼續坐享犯罪所得，有失公平正義，亦難認為妥適。
　㈡被告上訴意旨略以：伊從事工程行業，收入不穩定，近來又
    因疫情嚴重，經濟狀況受到影響，致未能依約履行賠償，然
    伊已坦承犯行，且約定之和解金額不高，當會盡力籌措，請
    從輕量刑並給予緩刑宣告等語。然前述「110年1月19日前1
    次給付165,000元」之履行條件，乃被告依其自由意願及自
    身能力，在原審調解成立時所承諾，卻迄未依約履行，遲延
    給付已近10個月，且依被告自承：現在每月收入約10萬元、
    無人需其撫養等情（本院卷第87頁），亦難認有何經濟狀況
    不佳、收入困頓致毫無清償能力之情事，可見被告確實欠缺
    履行誠意，本案並無任何原審量刑基礎已生改變之情狀；又
    被告5年內曾因故意犯罪，而受有期徒刑以上刑之宣告且執
    行完畢，業如前述，亦顯與刑法第74條第1項之緩刑要件不
    合。是以被告請求從輕量刑並給予緩刑宣告云云，洵屬無據
    。
　㈢綜上所述，被告以前揭詞情提起上訴，固無理由，惟原判決
    既有如前所指之違誤，仍屬無可維持，自應由本院撤銷改判
    。
四、量刑審酌事由：
　　爰以被告之行為人責任為基礎，審酌其正值中壯，竟不思正
    途賺取所需，反以虛偽情節向告訴人詐取財物，實屬不該，
    且自原審起雖坦承犯行，與告訴人成立調解，然迄未依約履
    行，犯後態度普通，兼衡其自承大學畢業，現從事工程承包
    ，每月收入約10萬元，離婚，無人需要撫養等智識程度、家
    庭經濟等一切情狀（本院卷第87頁），改量處如主文第2項
    所示之刑，並諭知易科罰金之折算標準。
五、沒收部分：
　　被告雖與告訴人成立調解，然迄未返還任何款項，業如前述
    。是為避免被告假藉和解之名，無端坐享犯罪所得之實，而
    顯失公平正義，難以遏阻犯罪誘因；且被告於本案判決後，
    如有符合犯罪所得實際合法發還告訴人之情形，亦得檢具相
    關證據，聲請執行檢察官將已返還之數額自沒收範圍內扣除
    ，亦無雙重剝奪或過苛之虞，自仍應就未扣案之犯罪所得15
    萬元宣告沒收，於全部或一部不能沒收或不宜執行沒收時，
    追徵其價額。
據上論斷，應依刑事訴訟法第369條第1項前段、第364條、第299
條第1項前段，刑法第339條第1項、第47條第1項、第41條第1項
前段、第38條之1第1項前段、第3項，刑法施行法第1條之1第1項
，判決如主文。
本案經檢察官陳香君提起公訴，檢察官洪威華到庭執行職務。
中　　華　　民　　國　　110 　年　　11　　月　　10　　日
                  刑事第二十一庭審判長法　官  林怡秀
                                      法　官  胡宜如
                                      法　官  劉元斐
以上正本證明與原本無異。
不得上訴。
                                      書記官  陳靜雅
中　　華　　民　　國　　110 　年　　11　　月　　10　　日
附錄本案論罪科刑法條全文
中華民國刑法第339條
意圖為自己或第三人不法之所有，以詐術使人將本人或第三人之
物交付者，處5年以下有期徒刑、拘役或科或併科50萬元以下罰
金。
以前項方法得財產上不法之利益或使第三人得之者，亦同。
前二項之未遂犯罰之。

附表
票據號碼 發票人   發票日 付款日 金額 CH650676 蕭東山 107年11月27日 107年12月8日 13萬元 CH650677 蕭東山 107年11月27日 108年1月10日 2萬元